臺北高等行政法院判決
                                      100年度訴字第412號
                                    100年6月29日辯論終結
原      告　台北市仲介業職業工會
代　表　人　陳慧君（常務理事）
被      告　內政部
代　表　人　江宜樺（部長）住同上
訴訟代理人　陳儀甄
上列當事人間不動產經紀業管理條例事件，原告不服行政院中華
民國100年1月13日院臺訴字第1000090088號訴願決定，提起行政
訴訟，本院判決如下：
    主  文
原告之訴駁回。
訴訟費用由原告負擔。
　　事實及理由
一、事實概要：
    被告以原告經其以民國（下同）97年6 月11日內授中辦地字
    第0970047049號函核准辦理不動產經紀營業員專業訓練，有
    效期限自97年7月19日起3年，期間發現有發給不動產經紀營
    業員專業訓練證明書所載訓練課程名稱及時數虛偽不實，仍
    發給專業訓練證明書等情事，乃依不動產經紀營業員專業訓
    練機構團體認可辦法（下稱系爭認可辦法）第13條第1 項及
    第3 項規定，於99年4 月6 日以內授中辦地字第0990723999
    號公告，即日起廢止原告辦理不動產經紀營業員專業訓練之
    認可資格，自公告日起3 年內不得重行申請認可。同日並以
    內授中辦地字第09907239994 號函知原告，並請原告提供自
    97年7 月19日起經辦之不動產經紀營業員專業訓練學員名冊
    及電子檔資料送部。原告不服，經提起訴願遭駁回，遂提起
    本件行政訴訟。
二、本件原告主張：
  (一)被告將原告辦理不動產經紀營業員之認可資格予以廢止，未
    以書面通知給予陳述意見之機會，又無行政程序法第103 條
    得不給予陳述意見之法定要件存在，厥有違法之處。
  (二)原告於99年2 月5 日至7 日均完全依照辦理不動產經紀營業
    員專業訓練實施計畫內資格取得課程計畫及時數實地授課，
    其中「土地法」6 小時部分係由吳兆增於99年2 月5 日上午
    9 時至11時（2 小時）及99年2 月7 日下午13時至17時（4
    小時）實地講授，「公寓大廈管理條例」亦係由吳兆增於99
    年2 月5 日上午11時至12時（1 小時）實地講授，有授課講
    師及學員出具之說明書為證。被告未斟酌全部陳述與調查事
    實及證據之結果，即認定事實，進而作成處分，實與行政程
    序法第43條有違。
  (三)原告於99年2 月5 日至7 日辦理之訓練課程師資係經被告於
    97 年6月11日確認之師資，且被告未規定原告必須將所有課
    程全程錄影，自難以上課錄影光碟未完整呈現訓練課程，即
    認定原告未如期辦理訓練課程。被告若僅因原告承辦人員文
    書作業之疏失即為本案事實認定，則有欠公平而違背誠信原
    則。又被告為達到整飭認可機構法律秩序之目的，原應命原
    告提供資料並說明課程名稱及課程時數之詳情即足以達其目
    的，惟被告竟作出廢止認可之重大懲處措施，其方法與目的
    間顯然失衡，有違比例原則等情。並聲明求為判決撤銷訴願
    決定及原處分。
三、被告則以：
  (一)原告實際開課之「土地法」僅上4小時，不足2小時；未安排
    楊鎮宇講授「公寓大廈管理條例」1 小時課程；另「消費者
    保護法」、「公平交易法」未依課程計畫由陳逸珊講授；且
    吳兆增講授「契稅條例」、「土地法」、「土地稅法」課程
    ，違反認可辦法第4 條第3 項後段，每位師資人員每班不得
    講授超過2 門課程之規定。其擅自變更課程講師、名稱及時
    數，致所辦理之專業訓練課程與經被告認可之實施計畫書內
    容不符，且原告發給學員之專業訓練證明書所載訓練課程及
    時數亦屬虛偽不實，違章事證明確，依行政程序法第103 條
    第5 款規定，得不經當事人陳述意見，逕為處分。
  (二)原告雖事後出具授課講師吳兆增及受訓學員之說明書，惟因
    其屬利害關係人，所為說明不足採信。另吳兆增講授「契稅
    條例」；林朝誠講授「公平交易法、消費者保護法」；趙元
    瑞講授「房屋稅條例」等，均係原告於99年2月5日後，始報
    經被告核准增列之講師等語，資為抗辯。並聲明求為判決駁
    回原告之訴。
四、兩造之爭點：被告以原告有發給不動產經紀營業員專業訓練
    證明書所載訓練課程名稱及時數虛偽不實，仍發給專業訓練
    證明書等情事，爰公告自99年4月6日起廢止原告辦理不動產
    經紀營業員專業訓練之認可資格，且自公告日起3 年內不得
    重行申請認可，是否合法？
五、本院之判斷：
　(一)按「經中央主管機關或其認可之機構、團體舉辦不動產經紀
    營業員訓練合格或不動產經紀人考試及格，並向中央主管機
    關指定之機構、團體登錄及領有不動產經紀營業員證明者，
    得充任不動產經紀營業員。」「前項經紀營業員訓練不得少
    於30個小時，其證明有效期限為4 年，期滿時，經紀營業員
    應檢附完成訓練20個小時以上之證明文件，向中央主管機關
    指定之機構、團體重新辦理登錄。」「第2 項訓練機構、團
    體之認可資格、程序、廢止認可條件、經紀營業員之訓練資
    格、課程、收費費額及其他應遵行事項之辦法，由中央主管
    機關定之。」不動產經紀業管理條例13條第2 項、第3 項及
    第5 項分別定有明文。次按「前條機構、團體應檢附下列文
    件向中央主管機關申請認可: 一、申請書。二、法人資格證
    明文件或人民團體立案證書影本。三、組織章程及代表人身
    分證明文件影本。四、專業訓練實施計畫書。前項第4 款文
    件應包括下列內容: 一、辦理專業訓練之課程計畫及時數。
    二、辦理專業訓練人員名冊及工作分配表。三、聘請之師資
    人員名冊、學、經歷、服務年資及授課同意書。四、教學場
    地及設備內容。…每位師資人員每班不得講授超過二門課程
    。…專業訓練實施計畫書之課程內容、師資或教學場地有變
    動者，申請之機構、團體應將該變動部分報請中央主管機關
    同意。」「中央主管機關得視實際需要派員瞭解或抽查辦理
    專業訓練之機構、團體，有關訓練計畫之執行狀況，該機構
    、團體應協助並提供相關資料。」「經認可之機構、團體有
    下列情事之一者，中央主管機關得廢止其認可並公告之：一
    、辦理之專業訓練與經認可之實施計畫書內容不符。二、不
    動產經紀營業員所領第10條第1 項證明書所載訓練時數虛偽
    不實。三、參加訓練之不動產經紀營業員未依第10條簽到退
    ，仍發給第10條第1 項證明書。四、拒絕接受中央主管機關
    之抽查。經認可之機構、團體有前項第2 款或第3 款情事者
    ，其所核發之專業訓練證明書應予註銷。經廢止認可資格之
    機構、團體，3 年內不得重行申請認可。」系爭認可辦法第
    4 條、第12條、第13條亦有明文規定。
　(二)經查，原告係經被告97年6月11日內授中辦地字第097004704
    9 號函，同意依所送專業訓練實施計畫，認可為辦理不動產
    經紀營業員專業訓練之機構，期限自97年7 月19日起3 年。
    被告於99年2 月6 日派員至原告教學場地查核其所辦理之第
    31期不動產經紀營業員資格取得訓練，發現原告辦理之專業
    訓練與經認可之實施計畫書內容不符如下：1.除民法課程外
    ，其餘課程之講師，有未經認可者；2.講師吳兆增君講授契
    稅條例、房屋稅條例、不動產經紀業管理條例及其施行細則
    、各式不動產契約書範本與應記載及不得記載事項、土地法
    等課程，違反不動產經紀營業員專業訓練機構團體認可辦法
    第4條 第3 項後段，每位師資人員每班不得講授超過2 門課
    程之規定；3.未安排經認可之公寓大廈管理條例課程；4.該
    期不動產經紀營業員資格取得訓練課程，未具公寓大廈管理
    條例課程之時數，原告仍發給學員不動產經紀營業員專業訓
    練證明書，向中華民國不動產仲介經紀商業同業公會全國聯
    合會准發給營業員證明之事實，有原告97年5 月26日不動產
    經紀營業員專業訓練認可申請書及所附專業訓練實施計畫書
    、原告登載於內政部不動產交易服務網站之開辦第31期訓練
    課程表、原告提供該期之實際課程資料、學員簽到、退簿、
    原告發給該期學員之不動產經紀營業員專業訓練證明書、不
    動產經紀營業員登錄證明申請書、不動產經紀營業員證明核
    發清冊等影本附卷可稽( 見被告答辯所附卷宗第38-59 頁、
    第75-88 頁、本院卷第59-89 頁) ，自堪信為真實。從而，
    被告依系爭認可辦法第13條第1 項及第3 項規定，廢止原告
    辦理不動產經紀營業員專業訓練之認可資格，自公告日起3
    年內不得重行申請認可，揆諸首揭規定，於法並無不合。
六、原告雖主張被告將原告辦理不動產經紀營業員之認可資格予
    以廢止，未以書面通知給予陳述意見之機會，有違行政程序
    法第102 條之規定云云。按「行政機關作成限制或剝奪人民
    自由或權利之行政處分前，除已依第39條規定，通知處分相
    對人陳述意見，或決定舉行聽證者外，應給予該處分相對人
    陳述意見之機會。」行政程序法第102 條前段固有明文，惟
    同法第103 條第5 款規定「有下列各款情形之一者行政機關
    得不給予陳述意見之機會︰…五、行政處分所根據之事實，
    客觀上明白足以確認者。」查原告辦理第31期不動產經紀營
    業員資格取得專業訓練課程與經內政部認可之實施計畫書內
    容不符，發給學員之專業訓練證明書所載訓練課程名稱與時
    數虛偽不實，客觀上明白足以確認，已如前述，依行政程序
    法第103 絛第5 款規定，被告於作成原處分前未予原告陳述
    意見之機會，於法洵無違誤。原告此部分之主張，自無可採
    。
七、原告又主張其於99年2 月5 日至7 日均完全依照辦理不動產
    經紀營業員專業訓練實施計畫內資格取得課程計畫及時數實
    地授課，其中「土地法」6 小時部分係由吳兆增於99年2 月
    5 日上午9 時至11時（2 小時）及99年2 月7 日下午13時至
    17時（4 小時）實地講授，「公寓大廈管理條例」亦係由吳
    兆增於99 年2月5 日上午11時至12時（1 小時）實地講授，
    並提出授課講師及學員出具之說明書為證。惟查，原告辦理
    第31期課程表已依其課程計畫內容( 含土地法6 小時、公寓
    大廈管理條例1 小時等10門課程計30小時) 登載於被告ehou
    se網站備查，所登載之課程名稱、時數及及授課講師資訊，
    具客觀可公信，不得擅自變更；如專業訓練實施計畫書之課
    程內容、師資有變動者，依前揭規定，原告應將該變動部分
    報請中央主管機關同意。然依原告所提出之上課光碟內容顯
    示，該期實際開課課程及時數，「土地法」僅上4 小時，不
    足2 小時；未安排楊鎮宇講授「公寓大廈管理條例」1 小時
    課程；另「消費者保護法」、「公平交易法」未依課程計畫
    由陳逸珊講授；講師吳兆增講授「契稅條例」、「土地法」
    、「土地稅法」課程，違反系爭認可辦法第4 條第3 項後段
    ，每位師資人員每班不得講授超過2 門課程之規定等情，有
    光碟4 片、課程錄影光碟文字摘要可考( 見證物外放、本院
    卷第97-98 頁) 。原告擅自變更課程講師、名稱及時數，致
    所辦理之專業訓練課程與經被告認可之實施計畫書內容不符
    ，事證明確，原告所提出授課講師吳兆增君、受訓學員說明
    書、筆記及講義等資料，既與原告所提出該期上課錄影光碟
    內容不符，即不足採。
八、原告另主張其於99年2 月5 日至7 日辦理之訓練課程師資係
    經被告於97年6 月11日確認之師資，且被告未規定原告必須
    將所有課程全程錄影，自難以上課錄影光碟未完整呈現訓練
    課程，即認定原告未如期辦理訓練課程。被告若僅因原告承
    辦人員文書作業之疏失即為本案事實認定，則有欠公平而違
    背誠信原則。又被告為達到整飭認可機構法律秩序之目的，
    原應命原告提供資料並說明課程名稱及課程時數之詳情即足
    以達其目的，惟被告竟作出廢止認可之重大懲處措施，其方
    法與目的間顯然失衡，有違比例原則云云。經查，第31期之
    課程及講師，吳兆增講授「契稅條例」；林朝誠講授「公平
    交易法、消費者保護法」；趙元瑞講授「房屋稅條例」等，
    均係原告於該期開課( 即99年2 月5 日) 後，以99年3 月12
    日北市仲堅字第0005號函報經本部99年3 月16日內授中辦地
    字第0990042546號函核准增列之講師( 見被告答辯卷第66-6
    9 頁) ，故原告主張該課程實際授課之講師均經被告於97年
    6 月11日確認之師資，與事實不符，原告歸之於承辦人員文
    書作業之疏失，顯為卸責之詞，要無可採，原處分更無違反
    誠信原則之情事。次查，原告係經被告依法認可為辦理不動
    產經紀營業員專業訓練之機構，辦理不動產經紀營業員資格
    之取得及換證，事涉專業人員之審查訓練及不動產交易之秩
    序，於社會經濟之影響鉅大，原告理應嚴格把關，詎原告未
    依規定辦理，已如前述，其情節重大，被告依系爭認可辦法
    第13條第1 項、第3 項規定，廢止原告辦理不動產經紀營業
    員專業訓練之認可資格，並自公告日起3 年內不得重行申請
    認可，洵無不合，並未違反比例原則，原告此部分之主張，
    亦非可採。
九、綜上所述，原告所訴均委無足採，被告以原告辦理不動產經
    紀營業員專業訓練，有發給不動產經紀營業員專業訓練證明
    書所載訓練課程名稱及時數虛偽不實，仍發給專業訓練證明
    書等情事，乃依系爭認可辦法第13條第1項及第3項規定，於
    99年4月6日公告廢止原告辦理不動產經紀營業員專業訓練之
    認可資格，並自公告日起3 年內不得重行申請認可，於法並
    無違誤，訴願決定予以維持，亦無不合。原告仍執前詞，訴
    請撤銷，為無理由，應予駁回。
十、本件為判決基礎之事證已臻明確，原告請求訊問證人吳兆增
    及上課學員，本院認核無必要，併此敘明。
十一、據上論結，本件原告之訴為無理由，依行政訴訟法第98條
      第1 項前段，判決如主文。
中　　華　　民　　國　　100　 年　　7　　 月　　14　　日
　        　　　　　臺北高等行政法院第二庭
                              審判長法  官　徐瑞晃
                                    法  官　蔡紹良
                                    法  官　陳姿岑
上為正本係照原本作成。
如不服本判決，應於送達後20日內，向本院提出上訴狀並表明上
訴理由，如於本判決宣示後送達前提起上訴者，應於判決送達後
20日內補提上訴理由書（須按他造人數附繕本）。
中　　華　　民　　國　　100　 年　　7　　 月　　14　　日
          　　　　　　      　　　  書記官  李依穎